最高法院刑事判決　　　　　　　　　　　　　　　九十三年度台上字第四八一一號
　　上　訴　人　台灣高等法院檢察署檢察官
　　上　訴　人
　　即　被　告　甲○○
右上訴人等因被告殺人未遂案件，不服台灣高等法院中華民國九十年九月二十六日第
二審判決（九十年度上訴字第一六六六號，起訴案號：台灣宜蘭地方法院檢察署八十
八年度偵字第一九一五、二三四三號），提起上訴，本院判決如左：
    主  文
原判決關於甲○○部分撤銷，發回台灣高等法院。
    理  由
本件原判決認定：上訴人即被告甲○○曾於民國八十六年間因違反麻醉藥品管理條例
案件經法院判處有期徒刑四月，甫於八十六年九月十三日執行完畢。緣潘康寧（已死
亡，經原審判決公訴不受理確定）與莊三元係朋友，莊三元於八十七年十月二十六日
中午邀約甲○○、章景棠、李春生等人，前往莊三元位於宜蘭縣礁溪鄉○○路七十六
號家中商討債務。惟席間莊三元與章景棠發生爭執，莊三元氣憤難消，竟持均具殺傷
力之美製制式轉輪手槍（口徑０．二二吋，槍枝管制編號0000000000）及
西班牙製制式九０手槍（口徑九ｍｍ，槍枝管制編號0000000000）各一支
內含數目不詳之子彈，以之欲射擊章景棠，經潘康寧與綽號「阿草」者將上揭槍枝搶
下，莊三元心有不甘復入廚房取出水果刀，以之刺傷章景棠之腿部後（傷害部分未據
告訴），與潘康寧、綽號「阿草」之人等基於共同犯意聯絡，由莊三元持刀、潘康寧
、「阿草」分持上揭手槍，控制章景棠、甲○○、張春生等人，非法剝奪渠等之行動
自由，並任由章景棠血流不止，拒將之送醫，達三、四小時之久。嗣章景棠與外界聯
絡，託請有力人士前去關說後，於當日十八時許，章景棠等人方得脫身，事後莊三元
、潘康寧將上揭槍枝藏於莊三元上揭住處倉庫內。章景棠受傷後回台中療養，其姻親
吳連科於探病時自甲○○處知悉上情，憤而萌生殺人犯意，於八十七年十一月初某日
持制式史密斯九０手槍（口徑九ｍｍ，槍枝管制編號0000000000）及子彈
數顆，由基於幫助殺人犯意之甲○○駕車帶路載往莊三元之住處，並告知莊三元之長
相，由吳連科以不確定之殺人犯意，朝屋內射擊數槍，惟未擊中屋內之人而不遂後，
由甲○○駕車協同逃逸等情。因而撤銷第一審關於諭知被告無罪部分之判決，改判論
被告甲○○以幫助殺人未遂，累犯罪，判處有期徒刑年，固非無見。
惟查：（一）科刑判決所認定之事實，與其所採用之證據不相適合，即屬證據上之理
由矛盾，其判決當然為違背法令。又刑法第二十六條規定：「未遂犯之處罰，得按既
遂犯之刑減輕之。但其行為不能發生犯罪之結果，又無危險者，減輕或免除其刑。」
，該條但書之規定，即學說上所謂之不能犯，以行為不能發生犯罪之結果，又無危險
為要件。有無危險，則應依客觀具體事實認定之，故已著手於犯罪行為之實行而不遂
者，若其行為在客觀事實上並無具體危險，致根本不能完成犯罪者，即應依該條但書
規定減輕或免除其刑。原判決事實記載：「……甲○○駕車帶路載往莊三元前揭住處
，並告知莊三元之長相，由吳連科以不確定之殺人犯意，朝屋內射擊數槍惟未擊中屋
內之人而不遂」等情（原判決第三頁第三至四行），似認定吳連科朝有人所在之屋內
射擊數槍時，因未擊中屋內之人而未得逞。惟被告於警詢時供以：「……於是在十一
月初吳連科邀我帶路一起到宜蘭要向莊三元討回公道。我就陪同吳連科來到宜蘭礁溪
莊三元的住處。我們到時天色已晚，眼見莊住處裡面無人，且大門深鎖，乃分別對著
該屋開了數槍警告洩憤」；且被害人莊三元之胞妹莊束娥於警詢時亦證以：「……（
殺傷章景棠後）我三哥（莊三元）就叫我母親及嫂子等家中的人暫時離開避險，我三
哥本人亦離開老家外避他處……」，「（問：案發當時家中是否有人受傷？）……當
事件發生之際，所幸家中並無人在內未有家人受傷」各等語（見八十八年度偵字第一
九一五號卷第十四、二十七頁）。果被告及證人莊束娥所供無訛，吳連科開槍射擊莊
三元之前開住處時，當時屋內似無人員在內，原判決之認定已與卷內之證據顯不相適
合，有證據上理由矛盾之違法。又案發當時如無人員在前開莊三元之住宅內，縱吳連
科持槍射擊，有無可能發生致人死、傷之結果？如無造成人員死、傷之客觀危險，吳
連科所為是否符合刑法第二十六條但書所謂不能犯之要件？苟已符合此要件，依原判
決之認定，被告為從犯，應否亦依該條但書規定減輕或免除其刑？再吳連科於射擊時
，主觀上是否知悉莊三元住處無人，如其確悉該宅內無人，仍開槍射擊，是否仍有殺
人之犯意，亦有研求之餘地。凡此因與被告應成立之罪責至有關聯，自有詳加釐清之
必要。原審未予究詰明白，遽為判決，於法即有未合。（二）刑法上之幫助犯，係指
以幫助之意思，對於正犯資以助力，而未參與實施犯罪之行為者而言，如就構成犯罪
事實之一部，已參與實施即屬共同正犯︵本院四十九年台上字第七七號判例意旨參照
︶。即以幫助他人犯罪之意思，而參與犯罪構成要件之行為者為正犯；以幫助他人犯
罪之意思而參與，其所參與之行為，為犯罪構成要件以外之行為者，始為從犯。原判
決雖說明：依卷證資料，認定本件係吳連科單獨前往持槍朝屋內射擊等旨（原判決第
三頁倒數第五行至倒數第四行）。惟被告於警詢時供以：「八十七年在十一月初我一
位大哥吳連科，邀我去莊三元住處開槍示警的，當時我們共攜兩把制式九０手槍前往
開槍」，「（莊三元與你們有何恩怨，何以會遭你們開槍警告？請詳予說明？）莊三
元因為人十分過份，而且持槍押脅我另一位大哥章景棠，並拿水果刀刺殺章景棠的雙
腳致傷，我親眼目睹經過，所以才會演變事後我們開槍射擊他的住處……在十一月初
吳連科邀我帶路一起到宜蘭要向莊三元討回公道。我就陪同吳連科來到宜蘭礁溪莊三
元的住處。我們到時天色已晚，眼見莊住處裡面無人，且大門深鎖，乃分別對著該屋
開了數槍警告洩憤」各等語（見同卷第十三至十四頁），嗣第一審法院勘驗前開警詢
筆錄之錄音帶後，認被告之供述雖與警詢筆錄所載內容略有不符，惟其中相符部分為
：「八十七年在十一月初我一位大哥吳先生（即吳連科），邀我帶他去三元（即『莊
三元』家中開槍」，「（莊三元與你們有何恩怨？）莊三元因為人十分過份，而且持
槍押脅我另一位大哥章景棠，並拿水果刀刺殺章景棠的雙腳致傷，我親眼目睹經過，
所以才會演變事後我們開槍射擊他的住處……在十一月初吳連科邀我帶路一起到宜蘭
要向莊三元討回公道。我就陪同吳連科來到宜蘭礁溪莊三元的住處。我們到時天色已
晚，眼見莊三元住處裡面無人，大門鎖住」等語（見第一審卷第二０五、二０六頁）
。果該勘驗筆錄所載屬實，被告顯然知悉吳連科欲開槍報復，仍駕車導引至現場；且
原判決說明：「被告先前與章景棠等五、六人以上，前往莊三元家，遭槍刀控制達數
小時，章景棠因而受創，大批人馬鎩羽而歸，嗣甲○○明知吳連科係黑道人士，猶駕
車帶路並指示尋仇對象之長相」等旨（原判決第三頁倒數第四行至倒數第二行）。如
上開認定無誤，被告與章景棠曾遭莊三元挾持，章景棠並因而受創後，其明知吳連科
欲開槍報復，猶駕車帶路至目的地，並指示尋仇對象即莊三元之長相，始由吳連科開
槍射擊，此部分行為何以非屬參與犯罪構成要件之行為，而僅為該犯罪之構成要件以
外之行為？原判決未於理由內說明其憑以認定之證據，遽論以幫助犯，自有理由不備
之違誤。上訴意旨執以指摘，為有理由，應認原判決關於甲○○部分有撤銷發回之原
因。至原判決就被告不另諭知無罪部分，基於審判不可分之原則，應併發回。
據上論結，應依刑事訴訟法第三百九十七條、第四百零一條，判決如主文。
中　　　華　　　民　　　國　　九十三　　年　　　九　　　月　　 十五 　　日
                              最高法院刑事第九庭
                                  審判長法官  林　增　福
                                        法官  邵　燕　玲
                                        法官  陳　世　雄
                                        法官  惠　光　霞
                                        法官  吳　三　龍
      右正本證明與原本無異
                                              書  記  官
中　　　華　　　民　　　國　　九十三　　年　　　九　　　月　　二十二　　日
                                                                        Ｖ
